臺灣高等法院刑事判決　　　　　　　　94年度上訴字第1985號
上　訴　人
即自訴人　　甲○○
自訴代理人　李采霓　律師
自訴代理人　杜英達　律師
上　訴　人
即　被　告　乙○○
選任辯護人　王如玄　律師
選任辯護人　李文健　律師
上列上訴人因被告誣告案件，不服臺灣臺北地方法院93年度自字
第273號，中華民國94年5月31日第一審判決，提起上訴，本院判
決如下：
    主  文
原判決撤銷。
乙○○無罪。
    理  由
一、自訴意旨略以：自訴人與被告乙○○原為夫妻，嗣因感情不
    睦離異，詎乙○○明知其所持有由甲○○簽發、票號TA0000
    000號、付款人為臺北銀行大安分行、發票日期民國八十五
    年七月一日、票面金額新臺幣（下同）4,500,000元之支票
    ，係其同意友人林正章持以交付甲○○，且亦知悉於林正章
    持該紙票據至甲○○位於臺北市○○區○○路4段29號12樓D
    室銘記建設股份有限公司辦公室欲交付該紙票據時，因甲○
    ○出國不在，林正章曾以電話告以該情並詢問其意見，是否
    仍願意將該紙票據放在公司，而其當時曾同意林正章將該票
    據交付當時正在辦公室之方麗娜，並非甲○○向林正章施以
    任何詐術藉此取得該紙票據等情，竟仍意圖甲○○受刑事處
    分，於八十八年九月十六日向具有犯罪偵查職權之臺灣臺北
    地方法院檢察署提出告訴狀，以甲○○意圖為自己不法利益
    ，於八十五年七月五日對林正章佯稱願開新票換得上開票據
    ，致使林正章不疑有他而將該紙支票交付甲○○，甲○○並
    隨即於同日持向付款行庫註銷退票記錄，冀以此方式獲得註
    銷退票記錄及無庸履行發票人付款責任之不法利益等事由，
    認其涉有刑法第三百三十九第二項之詐欺得利罪而提出刑事
    告訴。檢察官以八十八年度偵字第二一三六一號提起公訴，
    經原審另案以九十年度訴字第五五九號判決無罪，上訴本院
    以九十二年度上字第一四六六號駁回上訴確定。因認被告涉
    有刑法第一百六十九條第一項之誣告罪等語。
二、按告訴人所訴事實不能證明其係屬實，在對於被訴人為不起
    訴處分確定者，固不能謂告訴人因此即應負誣告罪責，然此
    必以告訴人有出於誤會或懷疑被訴人有此事實，或對其事實
    張大其詞而為申告之情形，始足以當之，且所訴之事實，既
    非完全出於虛構，又非全然無因，在主觀上缺乏誣告之故意
    ，尚難論以誣告罪，最高法院三十二年上字第一八四號、八
    十年度台上字第五六三號：八十二年度台上字第一六三七號
    分別著有判例。
三、自訴人認被告涉有誣告罪嫌，無非係以被訴詐欺罪，業已判
    決無罪確定，有判決書在卷可參，並有證人林正章為證，訊
    据被告堅決否認誣告犯行，辯稱：自訴人確實曾於八十五年
    六月三十日與其協議，由林正章將上開票據持以向告訴人換
    票展期，然其為獲得債權確保並避免自訴人逃避票據責任，
    乃於同年七月一日先提示上開支票，並於同年月三日遭退票
    ，甲○○知悉此情，始催促林正章向其取票前往換票，林正
    章至自訴人公司處，因自訴人不在亦未交代秘書換票，林正
    章不疑有他，將該紙已遭退票之支票交付公司小姐，自訴人
    以此方式獲得不法利益，據此足見自訴人確有被告所指之詐
    欺得利犯行，而被告係為維護自己權益始提出告訴，且歷次
    說法並無矛盾，僅補充說明，自訴人雖終因證據不足而獲無
    罪判決，然尚不得據此認定被告有誣告之故意等語。經查：
（一）有關上開票據係自訴人簽發交予被告，其後經證人林正章
      協調換票，被告將之交由證人林正章持交自訴人，用以註
      銷，因自訴人不在，由其辦公室之方麗娜收受等情，業據
      被告坦承不諱（原審卷第二二九頁），核與證人林正章於
      另案結稱：我與乙○○及甲○○是在張穗雅訂婚典禮後，
      前往甲○○位在民生東路的住處談事，大家談好換票，後
      來乙○○透過我拿好幾張支票，金額共約一千多萬給甲○
      ○換票，但因甲○○不在公司，我就打電話給乙○○，他
      同意那張票給公司小姐拿去註銷，所以我就把已經退票的
      那張支票交給方麗娜，其餘的支票我就還給告訴人等語（
      原審九十年訴字第五五九號卷第一一○頁反面，第三六○
      至三六三頁，偵字第二一三六一號卷第九四頁）相符，堪
      予認定。
（二）觀諸被告另案八十八年九月十六日告訴狀固載：告訴人央
      求友人林正章代為持上開支票，向被告甲○○要求清償或
      換票，詎甲○○意圖為自己不法利益，向林正章佯稱願開
      新票，林正章不疑有他，將支票交予被告，甲○○隨即註
      銷退票紀錄，卻拒不換票，亦不付款，以此方式獲得註銷
      退票記錄及無庸履行發票人付款責任之不法利益等語（偵
      卷第三頁反面），惟補充告訴理由狀(三)第八、十點、理由
      狀(四)第二之2.均載：透過友人林正章及林天泉協調，張同
      意換票展期，而林正章前往甲○○公司處理時，張卻不在
      等語（偵卷第一二一頁，第一二二頁，第一八一頁），顯
      見被告乙○○，對自訴人甲○○親自接待証人林正章換票
      乙節，已有補充更正，而被告於原審另案稱：我有同意他
      拿票去註銷，因為甲○○後來沒跟我解決這張票的關係，
      所以我才告他詐欺等語（訴字第五五九號卷第一一三頁）
      ，綜上，足見其指訴重點為：自訴人未履行換票承諾，故
      認係詐欺等情，而此部分情節，有證人林正章為證，並非
      虛構，至於其中過程，告訴狀所載與事實，略有出入，惟
      亦非全無所本，且事出有因，亦即，先前在證人林正章協
      調下，自訴人與被告雙方均同意換票，其後確由證人幫忙
      換票等基本事實，並未所有變更，僅告訴狀對是否自訴人
      甲○○親自接待証人林正章乙節，記載有所不同，惟被告
      乙○○其後，即具狀更正，已如前述，倘被告乙○○蓄意
      虛構事實，豈會補充更正之？至於起訴書仍如告訴狀所載
      ，則非其所能干預者，不能以此究責被告乙○○。衡諸國
      人有關欠債未還之法律觀念，或以為即係刑法詐欺罪者，
      所在多有，因此，被告乙○○以自訴人未履行換票約定，
      認其涉有詐欺罪責而提起告訴，非無所本，其基本事實，
      並未虛構，縱初次申告有部分情節出入，亦難遽認其主觀
      上有誣告之犯意，揆諸首揭判例，尚難以誣告罪責相繩。
四、原審遽為有罪判決，尚有未洽。被告上訴意旨，對此為指摘
    ，為有理由，自訴人上訴意旨：認原判決量刑太輕，被告另
    涉其他誣告事實，請併予審理等語，惟本件自訴，難認被告
    有罪，依法自無量刑問題，亦不生併案審理之問題，是自訴
    人上訴為無理由。應由本院撤銷原判決，為無罪之諭知。
據上論斷，應依刑事訴訟法第三百六十九條第一項前段、第三百
六十四條、第三百零一條第一項，判決如主文。
中　　華　　民　　國　　94　　年　　8　　月　　9　　日
　　　　　　　　　刑事第二十一庭審判長法　官　溫耀源
　　　　　　　　　　　　　　　　　　  法　官　吳  燦
　　　　　　　　　　　　　　　　　　  法　官　周政達
以上正本證明與原本無異。
如不服本判決，應於收受送達後十日內向本院提出上訴書狀，其
未敘述上訴之理由者並得於提起上訴後十日內向本院補提理由書
（均須按他造當事人之人數附繕本）。
          　　　　　　　　　　　　　　書記官  陳菊珍
中　　華　　民　　國　　94　　年　　8 　　月　　9 　　日
